【裁判字號】    97,台上,3858
【裁判日期】    970814
【裁判案由】    殺人
【裁判全文】
最高法院刑事判決            九十七年度台上字第三八五八號
上  訴  人  甲○○
選任辯護人  汪玉蓮律師
            鄧湘全律師
上列上訴人因殺人案件，不服台灣高等法院台南分院中華民國九
十四年四月十二日第二審判決（九十二年度上訴字第九九一號，
起訴案號：台灣嘉義地方法院檢察署九十年度偵字第六九八六號
），提起上訴，本院判決如下：
    主  文
原判決撤銷，發回台灣高等法院台南分院。
    理  由
本件原判決維持第一審關於論上訴人甲○○以殺人罪，處有期徒
刑拾肆年部分之科刑判決，駁回上訴人在第二審之上訴。固非無
見。
惟查：（一）客觀上為法院認定事實及適用法律基礎之證據，雖
已調查而其內容尚未明瞭者，即與未經調查無異，如遽行判決，
仍屬應於審判期日調查之證據而未予調查之違法。又刑法第二百
七十一條之殺人罪，其犯罪客體應係有生命之自然人，倘係對已
死亡之人之屍體實行殺人行為，縱令行為人意在殺人，因犯罪客
體之不存在，仍不負殺人罪責。本件原判決認定上訴人酒後於民
國八十九年十二月二十七日下午四時二十分許，途經嘉義縣布袋
鎮省道台十九線八十九公里五百公尺處之北上車道時，與被害人
柯葉烈貞發生車禍肇事後，竟另基於殺人之犯意，故意倒車以自
小客車之右後車輪輾壓被害人胸部，使被害人因粉碎性胸腹部損
傷而當場死亡等情。係依憑法務部法醫研究所九十年二月二十一
日（八九）法醫所醫鑑字第一六一七號鑑定書及鑑定人即原該所
法醫師石台平（現已退休）於第一審之言詞報告等證據資料，而
為上訴人以右後車輪輾壓被害人致死之論斷。然鑑定人石台平於
第一審審理時陳稱：「車輛輾壓時死者是否已經死亡，我沒有辦
法判斷」等語（見第一審訴字第七三二號卷第九三頁），則關於
被害人遭輾壓時，已否死亡，即非無疑，而上訴人於原審對此亦
有所爭執（見原審卷第一一四頁），此部分事實尚欠明瞭，而該
事實與上訴人成立殺人罪與否至有關係，自有詳加調查釐清之必
要。又原判決認定被害人係遭上訴人故意輾壓而「當場死亡」等
情，然依卷附道路交通事故調查報告表所載，被害人係經送醫不
治死亡；法務部法醫研究所鑑定書亦記載被害人死亡地點為行政
院衛生署朴子醫院（見相字卷第一０、八一頁）。是被害人死亡
之時間及地點均未臻明白，原審未予調查究明，亦未於理由說明
其憑以認定之依據，有判決理由不備及調查職責未盡之違法。（
二）刑事訴訟法第二百零六條第一項規定：「鑑定之經過及其結
果，應命鑑定人以言詞或書面報告。」是鑑定報告書之內容應包
括鑑定經過及其結果，法院囑託鑑定機關為測謊鑑定時，受囑託
之鑑定機關不應僅將鑑定結果函復，並應將鑑定經過一併載明於
測謊之鑑定報告書中。若鑑定報告書僅簡略記載鑑定結果而未載
明鑑定經過，既與法定記載要件不符，法院自應命受囑託機關補
正，必要時並得通知實施鑑定之人以言詞報告或說明。原判決併
以法務部調查局之測謊鑑定通知書為上訴人殺人部分之論據，然
該通知書僅記載鑑定方法及鑑定結果（見相字卷第九五頁），並
未將鑑定經過一併載明，與鑑定報告書法定記載要件不符，上訴
人及其原審辯護人於原審均主張不能以該通知書作為認定上訴人
犯罪之依據（見原審卷第二八三頁），原審未命受囑託機關補正
，或通知實施鑑定之人以言詞報告或說明，逕以上開測謊通知書
資為上訴人不利之證據，其採證難認為適法。（三）有罪之判決
書，對於被告有利之證據不採納者，應說明其理由，為刑事訴訟
法第三百十條第二款所明定，故有罪判決書對於被告有利之證據
，如不加以採納，必須說明其不予採納之理由，否則即難謂非判
決不備理由之違法。卷查上訴人於原審即主張其所駕駛肇事車輛
之右後輪寬度及胎紋，與被害人身上之皮革樣化寬度及形狀（解
剖鑑定結果，被害人右下胸部至左上腹部斜向帶狀皮膚局部皮革
樣化三三乘九公分），均不相吻合，堅決否認其有倒車輾壓被害
人等情（見原審卷第二六八頁）。而依台南市輪胎修理業職業工
會九十四年二月十四日南市輪修工森字第００五號函及上訴人提
出之照片顯示，上訴人駕駛肇事之車輛，其右後車輪輪胎寬度為
一百九十五公厘（見原審卷第二六二頁、第二五六頁背面）。此
為對上訴人有利之證據，原判決就此未記載不予採納之理由，亦
有判決理由不備之違法。以上或為上訴意旨所指摘，或為本院得
依職權調查之事項，應認原判決有撤銷發回更審之原因。又原判
決理由五以上訴人無照駕車，為其量刑依據之一，然與上訴人於
警詢時，陳稱：伊有普通小型車駕照等語（見相字卷第四頁），
未盡相符，案經發回，宜併注意及之。
據上論結，應依刑事訴訟法第三百九十七條、第四百零一條，判
決如主文。
中    華    民    國  九十七  年    八    月   十四   日
                      最高法院刑事第十庭
                          審判長法官  邵  燕  玲
                                法官  李  伯  道
                                法官  孫  增  同
                                法官  吳      燦
                                法官  李  英  勇
      本件正本證明與原本無異
                                      書  記  官
中    華    民    國  九十七  年    八    月  二十一  日
                                                    Ｒ


司法院資訊處製作；財團法人民間司法改革基金會備份。
